最高法院刑事判決　　　　　　　　　　　　　　　九十三年度台上字第三三八二號
　　上　訴　人　乙○○
　　　　　　　　甲○○
　　　　　　　　丙○○
右上訴人等因傷害致人於死案件，不服台灣高等法院高雄分院中華民國九十二年四月
二十二日第二審更審判決（九十一年度重上更(三)字第一０七號，起訴案號：台灣屏東
地方法院檢察署八十四年度偵字第一七二七號），提起上訴，本院判決如左：
　　主　文
上訴駁回。
　　理　由
按刑事訴訟法第三百七十七條規定，上訴於第三審法院，非以判決違背法令為理由，
不得為之。是提起第三審上訴，應以原判決違背法令為理由，係屬法定要件。如果上
訴理由狀並未依據卷內訴訟資料，具體指摘原判決不適用何種法則或如何適用不當，
或所指摘原判決違法情事，顯與法律規定得為第三審上訴理由之違法情形，不相適合
時，均應認其上訴為違背法律上之程式，予以駁回。本件上訴人乙○○、甲○○、丙
○○上訴意旨略稱：(一)、依台灣高等法院檢察署法醫中心之鑑定書記載李美珠之死因
為「支氣管肺炎」；乙○○亦供稱「李美珠坐立不安，經常氣喘，她去順龍宮的第一
天下午就會喘」等語；何況台灣高等法院檢察署法醫中心嗣後函復原審亦指稱「支氣
管肺炎與毆打是兩回事，前者因細菌、病毒或黴菌感染而造成」。足見李美珠之死因
與上訴人等之管教體罰並無相當因果關係存在，原判決竟認定上訴人等於李美珠進入
順龍宮後對李美珠傷害，因而致其死亡，自有認定事實不依證據之違法。(二)、加重結
果犯，如行為人在客觀上不能預見其發生時，則不適用之，刑法第十七條定有明文。
依上開台灣高等法院檢察署法醫中心之鑑定及函文，可知李美珠係因支氣管炎死亡。
而李美珠罹患支氣管肺炎在先，體罰造成其身體抵抗力降低在後，依社會觀念，客觀
上不能預見會發生死亡之結果，則原判決論以上訴人等傷害致人於死罪，自有適用法
則不當之違法。(三)、證人童進稻、吳玲玲所證上訴人等經常毆打李美珠云云之證詞，
與事理相違，且所證毆打之部位與鑑驗書記載李美珠受傷部位並無脖子受傷之情形並
不相符，原判決採渠等證詞資為論罪之證據，自有違誤。(四)、上訴人等基於管教，曾
由甲○○體罰李美珠之小腿、屁股，但甲○○體罰李美珠從不毆打頭、胸等要害部位
；李美珠之頭部、胸部受傷，並非毆打所造成，李美珠之頭部受傷係因其爬上鴿舍跌
落所致，原判決竟認係遭上訴人等毆打所致成，採證認事顯有不當。(五)、依證人黃文
俊、陳文龍、童進稻之證詞，均足證明上訴人等在發見李美珠休克後，有送李美珠至
醫院急救，此急救電擊造成李美珠胸乳部有重擊性瘀血傷。乃原審未予詳查，遽認李
美珠胸乳部之傷，非因上訴人等之急救所造成，自有應於審判期日調查之證據而未予
調查之違法。(六)、乙○○雖為順龍宮住持，主持宮廟之事務，但年老體弱，不可能毆
打收留在順龍宮之人；而丙○○僅有一次因見李美珠拉乙○○頭髮，為解圍，而持藤
條打李美珠手臂。原判決認上訴人等均為傷害致人於死之共同正犯，適用法則亦有不
當云云。
惟查：原判決依憑告訴人即被害人李美珠之父母李義明、李龔月英之指訴、內政部警
政署刑事警察局法醫師楊日松之解剖鑑驗書（見相驗卷第一四八、一四九頁）、台灣
高等法院檢察署法醫中心鑑定書（見相驗卷第七十四頁至第八十頁）、法醫師盧納密
之證詞（見相驗卷第一一八頁反面、第一一九頁）、內政部警政署刑事警察局民國八
十六年十一月七日刑醫字第七四二五二號函（見上訴審卷第一九七、一九八頁）、該
局九十二年三月十二日刑醫字第０九二００三七三二四號函（見原審重上更(三)審卷第
一０八頁）、證人童進稻、吳玲玲、陳玉鳳、童景美之證詞（見影印相驗卷第二十六
頁至第二十九頁、偵字第一七二七號卷第七十三頁、上更(一)審卷第一一八頁）、檢察
官勘驗筆錄、驗斷書，參酌甲○○、丙○○供認有毆打之犯行（甲○○供認「基於管
教，曾毆打李美珠，打三、四次，但僅打其小腿、屁股、背部等非要害之處；我母親
乙○○基於管教，有一、二次（或稱四、五次）打李美珠小腿、屁股，但頭、胸部不
打，至於其他地方也可能打到；我弟弟丙○○僅打一次，是見李美珠抓我母親時，我
弟弟打李美珠的」；丙○○供認有一次因見李美珠抓伊母乙○○頭髮，始以藤條毆打
李美珠云云），及上訴人三人之其他部分供詞等證據，為綜合判斷，認定上訴人三人
有原判決事實欄所載傷害致人於死之犯行，因而撤銷第一審關於上訴人三人部分之不
當科刑判決，又以渠等犯罪情狀，情堪憫恕，乃適用刑法第五十九條，改判仍論處上
訴人三人傷害因而致人於死罪刑，已詳所憑之證據及其認定之理由，從形式上觀察
，並無違背法令之違法情形存在。又查：(一)、台灣高等法院檢察署法醫中心之鑑定書
雖記載李美珠之死因為「支氣管肺炎」（見相驗卷第八十頁）；但台灣高等法院檢察
署於八十五年十二月十七日又函復原審稱「該署法醫中心研判意見：李美珠全身性傷
痕的確能造成身體抵抗力降低，因此與死亡必然有直接及重大關聯……不管身體上有
無留下痕跡，對患有支氣管肺炎導致身體已虛弱的李美珠而言，是一種嚴重的物理壓
力，因此能降低身體的抵抗力：支氣管肺炎與毆打是兩回事，前者因細菌、病毒或黴
菌感染而造成，後者為物理武力，雖然兩者為獨立事件，但死者在身體虛弱的情況下
，遭受此種物理衝擊，必然會導致情況更加惡化」（見上訴審卷第九十一頁）。核與
內政部警政署刑事警察局八十六年十一月七日刑醫字第七四二五二號函載「台灣高等
法院檢察署法醫中心盧醫師之鑑定報告，雖認死亡原因為支氣管肺炎併膿積蓄，但其
報告第五項及說明，死者全身均有嚴重極多處鈍傷，可造成一種嚴重的物理壓力，而
更降低抵抗力導致死亡，並說明外部傷口對疾病有間接影響。本局複驗鑑驗書鑑定為
多數的外傷所引起外傷性休克及外傷性壓力，併發沈下性支氣管肺炎合併致死，此點
與台灣高等法院檢察署法醫中心鑑定說明全身嚴重及多處鈍傷，損傷可造成嚴重的物
理壓力，更降低抵抗力等致死之說明相吻合」（見上訴審卷第一九七、一九八頁）。
足見內政部警政署刑事警察局與台灣高等法院檢察署法醫中心之鑑定，並無相異衝突
之處。原判決參酌此二機關之鑑定及法醫師盧納密之證詞，說明上訴人三人對李美珠
傷害因而致其死亡，並無認定事實不依證據之違法情形。(二)、原判決於事實欄記載上
訴人三人共同基於傷害李美珠之犯意，在客觀上能預見傷害會導致李美珠死亡等情。
而於理由欄說明上訴人三人對李美珠傷害，雖主觀上不預見會導致李美珠死亡結果，
但在客觀上能預見之理由，則原判決論以上訴人三人共同傷害致人於死罪，自無適用
法則不當之違法可言。(三)、證人童進稻、吳玲玲證稱上訴人等均有毆打李美珠，經常
打，或以藤條、棍棒打，或空手打云云（見影印相驗卷第二十六頁至第二十九頁）。
雖證人吳玲玲所稱「脖子也打」（影印相驗卷第二十九頁），與鑑驗書記載李美珠受
傷部位並無脖子受傷之情形不符。惟原判決於事實欄並未認定上訴人等有毆打李美珠
之脖子，於理由亦未採用「脖子也打」部分之證詞。而原判決，參酌甲○○供認「基
於管教，曾毆打李美珠，打三、四次，但僅打其小腿、屁股、背部等非要害之處；我
母親乙○○基於管教，有一、二次（或稱四、五次）打李美珠小腿、屁股，但頭、胸
部不打，至於其他地方也可能打到；我弟弟丙○○僅打一次，是見李美珠抓我母親時
，我弟弟打李美珠的」；丙○○供認有一次因見李美珠抓伊母乙○○頭髮，始以藤條
毆打李美珠各等語；佐以李美珠之屍體有多處挫傷、裂傷、擦傷，及內政部警政署刑
事警察局鑑驗書記載「屍體皮下出血，法醫學上係因木棍、竹棍或重拳踢均可造成，
背部的長條狀出血為藤條、水管、皮鞭均可造成」（見相驗卷第一四九頁），認童進
稻、吳玲玲前述所稱上訴人等均有毆打李美珠，或以藤條、棍棒打，或空手打之證詞
為可採，採證即無違誤。(四)、李美珠之頭部受傷並非因其爬上鴿舍跌落所致，原判決
於理由欄已詳指駁上訴人此部分之辯解（見原判決第十一頁至第十三頁）。上訴意
旨仍以李美珠之頭部受傷係因其爬上鴿舍跌落所致云云，指摘原審採證認事違法，未
引用卷內證據資料具體指摘原判決究竟採證認事如何違反經驗法則或論理法則，而重
為單純事實上之爭辯，自非適法之第三審上訴理由。(五)、李美珠之兩側乳部有重擊性
瘀血傷（見相驗卷第七十七頁）。依證人黃文俊、陳文龍、童進稻之證詞，縱認上訴
人三人在發見李美珠休克後，有對李美珠作急救。但上述李美珠兩側乳部之重擊性瘀
血傷並非醫護人施急救電擊所造成，而係因木棍、竹竿或重拳踢均可造成，已經內政
部警政署刑事警察局九十二年三月十二日刑醫字第０九二００三七三二四號函復原審
在案（見重上更(三)審卷第一０八頁）。上訴意旨空言徒指原審未予調查，有應於審判
期日調查之證據而未予調查之違法云云，顯非依據卷內資料具體指摘，要非適法之第
三審上訴理由。(六)、原判決綜合前開各項證據，認定上訴人三人均有傷害李美珠致其
死亡，已說明上訴人有犯意之聯絡及行為之分擔，原判決論以傷害致人於死罪之共同
正犯，自無適用法則不當之違法情形存在。衡以前述說明，本件上訴意旨或未依據卷
內訴訟資料具體指摘原判決如何違背法令，或所指摘原判決違法情事顯與法律規定得
為第三審上訴理由之違法情形不相適合，其等上訴均為違背法律上之程式，應予駁回
。
據上論結，應依刑事訴訟法第三百九十五條前段，判決如主文。
中　　　華　　　民　　　國　　九十三　　年　　　七　　　月　　　一　　　日
                              最高法院刑事第十二庭
                                  審判長法官  陳　正　庸
                                        法官  賴　忠　星
                                        法官  王　居　財
                                        法官  張　清　埤
                                        法官  林　開　任
      右正本證明與原本無異
                                              書  記  官
中　　　華　　　民　　　國　　九十三　　年　　　七　　　月　　　六　　　日
                                                                        Ｂ
